【裁判字號】    98,易,1389
【裁判日期】    981124
【裁判案由】    詐欺
【裁判全文】
臺灣臺南地方法院刑事判決              98年度易字第1389號
公  訴  人  臺灣臺南地方法院檢察署檢察官
被      告  甲○○
上列被告因詐欺案件，經檢察官提起公訴（98年度調偵字第264
號），本院判決如下：
    主  文
甲○○無罪。
    理  由
一、公訴意旨略以：被告甲○○基於為自己不法所有之意圖，於
    民國90年4月至6月間，陸續持如附表所示之無兌現可能性之
    人頭支票（俗稱芭樂票）向告訴人乙○○借款，使乙○○陷
    於錯誤，分別交付各該人頭支票票面金額扣除2至3分利息後
    之現金予被告，嗣該等支票屆期皆不獲兌現後，被告又以其
    名義開立本票數張予乙○○作為擔保，屆期仍未能兌現，乙
    ○○始知受騙。因認被告涉犯刑法第339條第1項之詐欺取財
    罪嫌。
二、按犯罪事實應依證據認定之，無證據不得認定犯罪事實。不
    能證明被告犯罪者，應為無罪之諭知。刑事訴訟法第154條
    第2項、第301條第1項定有明文。又按認定犯罪事實所憑之
    證據，雖不以直接證據為限，間接證據亦包括在內；然而無
    論直接或間接證據，其為訴訟上之證明，須於通常一般之人
    均不致有所懷疑，而得確信其為真實之程度者，始得據為有
    罪之認定（最高法院79年臺上字第4986號判例可資參照）。
三、公訴人認被告甲○○涉有詐欺罪嫌，無非以：(一)被告甲○○
    於偵訊時供承於前揭時間持前揭支票向告訴人乙○○借款，
    並各該支票皆跳票之事實；(二)告訴人於偵訊之指訴；(三)陽信
    商業銀行安順分行98年6月10日陽信安順字第980000152號函
    及該函所附之退票資料卡1份證明被告於90年5月20日即有跳
    票記錄之事實；(四)臺灣票據交換所98年7月24日台票總字第0
    9800006935號函及該函所附被告所持往借款之支票發票人退
    票記錄證明被告持向告訴人借款之支票發票人李建德等人，
    於90年至91年間，退票之張數及金額龐大之事實；(五)如附表
    所示之支票影本及臺灣票據交換所退票理由單影本各12紙等
    情，資為論據。
四、訊據被告甲○○固供承持如附表所示之支票向告訴人乙○○
    借款，乙○○乃分別交付依票面金額扣除2至3分之利息後之
    現金出借予被告，嗣該等支票屆期皆不獲兌現後，被告復以
    其名義開立本票數張予乙○○作為擔保，屆期仍未能兌現等
    事實，惟堅詞否認有何詐欺犯行，辯稱：伊沒有施用詐欺手
    段向乙○○借款，伊不知道交付予乙○○之如附表所示支票
    是芭樂票，該等支票是伊之前住在臺南市○○○街的鄰居綽
    號『齊仔』（臺語）之人拿來向伊借錢的時候交付，或者是
    伊直接跟『齊仔』借票來拿給乙○○的等語。
五、本院查：
  （一）關於證據能力之認定：
      1.告訴人乙○○於檢察事務官詢問中所為之陳述，屬被告
        以外之人審判外之言詞陳述，而被告甲○○於本院98年
        10月22日準備程序，主張該等證據屬傳聞證據不具證據
        能力，又上開證人於本院審理時以證人身分接受交互詰
        問後，認其於接受檢察事務官詢問中之供述亦無「具有
        較可信之特別情況」，依刑事訴訟法第159條第1項、第
        159條之3之規範意旨，應認告訴人乙○○偵訊時之陳述
        無證據能力，
      2.本件卷附其餘供述及非供述證據，被告甲○○於本案準
        備程序中，表示同意作為證據（見本院卷第16頁背面）
        ，本院審酌各該證據作成之情況，認為適當，復經本院
        於審判期日就上開證據依法進行調查、辯論，依刑事訴
        訟法第159條之5規定，自有證據能力。
  （二）認定被告甲○○罪嫌不足之理由：
      1.上開被告甲○○供認之事實，核與告訴人乙○○指述之
        情節相符，並有如附表所示之支票影本及臺灣票據交換
        所退票理由單影本各12紙在卷可稽，是被告持如附表所
        示之支票向告訴人乙○○借得現金，嗣借期屆至，該等
        支票即跳票無法兌現，被告復以其名義開立本票數張予
        乙○○作為擔保，屆期仍未能兌現等情，堪以認定。
      2.惟按刑法第339條第1項詐欺罪之成立，以意圖為自己或
        第三人不法所有，以詐術使人將本人或第三人之物交付
        為要件。所謂以詐術使人交付，必須被詐欺人因其詐術
        而陷於錯誤，若其所用方法，不能認為詐術，亦不致使
        人陷於錯誤，即不構成該罪（最高法院46年臺上字第26
        0號判例要旨參照）。又按刑法詐欺取財罪之構成要件
        乃以行為人於締約之際，已預存將不履行契約所約定義
        務之不法意圖，僅欲藉訂定契約之手段，詐使相對人誤
        認行為人將會依約履行，而同意締約並依約交付契約標
        的。此與民事債務不履行之契約當事人於締約時，本有
        意依約履行，惟事後因他故無法依約履行等情有別。又
        於民事債務當事人間，若有未依債務本旨履行給付之情
        形，在一般社會經驗而言，原因非一，其因不可歸責之
        事由無法給付，或因合法得對抗他造主張抗辯而拒絕給
        付，甚至債之關係成立後，始行惡意遲延給付，皆有可
        能，非必出於自始無意給付之詐欺犯罪一端，又刑事被
        告依法不負自證無罪之義務，苟無足以證明其債之關係
        發生時自始故意藉此從事財產犯罪之積極證據，自難違
        反刑事訴訟法第154條無罪推定之規定，以單純債務不
        履行之客觀事態，遽認其成立詐欺犯行。
      3.揆諸前揭說明，本件尚非可僅因被告甲○○持以向乙○
        ○借款之支票跳票，嗣後仍未能償還乙○○借款，即遽
        認其有詐欺犯行，仍應審酌被告是否有施用詐術向乙○
        ○借款，或其是否明知附表所示之支票為無兌現可能性
        之人頭支票仍持向乙○○借款等情以為認定。查：
        雖被告就附表所示支票來源供述非盡相同：於偵查中
          供述附表所示支票均是「客人」交付，嗣於本院改稱
          是其舊鄰居綽號『齊仔』（台語）之人持以向其借錢
          ，或是其向『齊仔』借票而得等語，然按認定犯罪事
          實應依證據，為刑事訴訟法所明定，故被告否認犯罪
          事實所持之辯解，縱屬不能成立，仍非有積極證據足
          以證明其犯罪行為，不能遽為有罪之認定，此有最高
          法院30年上字第1831號判例意旨可考。是縱使被告供
          述有前開不一致之處，仍非可憑此遽然斷定其確實知
          悉附表支票為人頭支票而有詐欺犯意及犯行。
        依卷附陽信商業銀行安順分行98年6月10日陽信安順
          字第980000152號函及該函所附之退票資料卡所載，
          雖能證明被告甲○○於90年5月20日即有跳票記錄，
          然此或能證明被告於90年5月間經濟周轉發生困難，
          然依一般社會經驗法則，向他人借款者多為無資力者
          ，揆諸前開關於詐欺罪要件之說明，仍應以向他人借
          款時有施用詐術或本即心存不欲還款之心而向他人借
          款之詐欺意圖者，始能論以詐欺取財罪，故仍非可憑
          上開函文既所附被告退票資料，以被告處於無資力狀
          況而借款即推認其即有詐欺犯意。
        據卷附臺灣票據交換所98年7月24日台票總字第09800
          006935號函及該函所附被告所持往借款之支票發票人
          退票記錄記載，雖顯示附表所示發票人等自90年5月4
          日起即有大量退票記錄，然據乙○○於本院結證所述
          ，被告係於90年4月間持附表支票向其借款，是上開
          退票記錄，或僅能證明附表所示支票為人頭支票，非
          可據以推認被告於借款當時必已知悉該等支票為人頭
          支票。況證人復結證稱，其於借款前曾向銀行照會附
          表所示之支票，均無問題（本院卷第30頁），是被告
          若於向乙○○借款之時，亦無從向金融機構查悉該等
          支票是否為人頭支票，而綜觀全卷，亦無何證據足以
          證明被告於90年4月向乙○○借款時確已知悉附表之
          支票為人頭支票。
        證人即告訴人乙○○於本院結證稱：被告甲○○自89
          年起與伊有金錢往來，都是開支票調現。被告剛跟伊
          認識時，是從事電腦報表紙工作，被告說要擴張營業
          ，要買電腦及進貨報表紙。90年4月被告持支票向伊
          借款沒有告訴伊這些票的來源，或逐一說明每張票的
          用途，也沒有向伊說明經濟狀況，伊心想被告是在做
          生意就是電腦報表生意，伊要賺利息，所以才在90年
          4月間收被告的支票借他錢。被告的電腦是放在他向
          別人承租的房子那邊，伊有去被告租屋處看過，有看
          到1臺電腦，也有看到電腦用紙等語（見本院卷第29
          至32頁）。
        由證人前開所述可知，被告持票向其借款時，並未特
          別表示其經濟能力為何，亦未特別保證票源可信，或
          告以其借款目的，而係乙○○主觀上認知認為被告係
          要借款做生意，其為賺取利息而出借款項，且事實上
          被告亦確有經營電腦報表生意，亦經乙○○前往被告
          租住查看無訛，故本件尚難認被告有施用詐術向乙○
          ○借款。
      4.綜上，雖被告甲○○供稱其所持向乙○○借款之如附表
        所示客票來源前後不一，致其是否確實不知該等支票為
        人頭支票一節，非全無可疑，然本院依證人乙○○所述
        ，認為被告向告訴人乙○○借款時，並未施用詐術或利
        用乙○○錯誤之情形而借款；依卷存證據亦無從證明告
        訴人於借款時已明知所交付如附表所示之支票為人頭支
        票，是就被告是否有詐欺犯意及犯行仍難達確信之程度
        依首揭最高法院79年台上字第4986號判例之意旨，基於
        罪疑唯輕之法則，本件尚難認定被告成立詐欺罪。
六、綜上所述，被告甲○○客觀上既無詐術行為之實施，主觀上
    亦難證明其詐騙及不法意圖，其所為與詐欺罪之構成要件尚
    有未合。此外，又別無其他積極證據足資證明被告涉有詐欺
    之犯行，依照首揭說明，犯罪尚屬不能證明，應為無罪判決
    之諭知。
據上論斷，應依刑事訴訟法第301條第1項，判決如主文。
本案經檢察官吳坤城到庭執行職務。
中    華    民    國    98    年    11    月    24    日
                  刑事第十二庭  審判長法  官  卓穎毓
                                      法  官  周宛瑩
                                      法  官  莊玉熙
以上正本證明與原本無異。
如不服本判決應於收受本判決後10日內向本院提出上訴書狀，並
應敘述具體理由。其未敘述上訴理由者，應於上訴期間屆滿後20
日內向本院補提理由書狀（均須按他造當事人之人數附繕本）「
切勿逕送上級法院」。
                                      書記官  余富誠
中    華    民    國    98    年    11    月    25    日
附表：
┌─────┬───┬──────┬────────┬─────┐
│票號      │發票人│發票日期    │付款銀行        │票面金額  │
│          │      │            │                │（新臺幣）│
├─────┼───┼──────┼────────┼─────┤
│000374    │李德修│90年6月5日  │臺南市第六信用合│140,000元 │
│          │      │            │作社東區分社    │          │
├─────┼───┼──────┼────────┼─────┤
│AM0000000 │趙振欽│90年7月5日  │臺灣銀行虎尾分行│35,900元  │
│          │      │            │                │          │
├─────┼───┼──────┼────────┼─────┤
│AM0000000 │趙振欽│90年6月30   │臺灣銀行虎尾分行│32,800元  │
│          │      │            │                │          │
├─────┼───┼──────┼────────┼─────┤
│AM0000000 │趙振欽│90年6月25日 │臺灣銀行鳳山分行│105,500元 │
│          │      │            │                │          │
├─────┼───┼──────┼────────┼─────┤
│AM0000000 │李建德│90年5月25日 │華僑銀行鳳山分行│105,500元 │
├─────┼───┼──────┼────────┼─────┤
│AP0000000 │張東林│90年6月30日 │高雄銀行三多分行│107,600元 │
├─────┼───┼──────┼────────┼─────┤
│AY0000000 │林明安│90年6月25日 │臺灣中小企業銀行│45,100元  │
│          │      │            │成功分行        │          │
├─────┼───┼──────┼────────┼─────┤
│FF0000000 │吳丁清│90年7月10日 │臺南第七信用合作│48,800元  │
│          │      │            │社富強分社      │          │
├─────┼───┼──────┼────────┼─────┤
│AY0000000 │吳丁清│90年6月25日 │臺灣中小企業銀行│26,200元  │
│          │      │            │永大分行        │          │
├─────┼───┼──────┼────────┼─────┤
│FA0000000 │郭倍宏│90年6月30日 │南市區漁會信用部│65,000元  │
├─────┼───┼──────┼────────┼─────┤
│EA0000000 │郭倍宏│90年7月5日  │臺灣土地銀行    │27,200元  │
│          │      │            │安平分行        │          │
├─────┼───┼──────┼────────┼─────┤
│0000000   │黃四德│90年7月10日 │臺南市第三信用合│31,550元  │
│          │      │            │作社            │          │
└─────┴───┴──────┴────────┴─────┘


司法院資訊處製作；財團法人民間司法改革基金會備份。
